【裁判字號】    88,重訴,924
【裁判日期】    890609
【裁判案由】    清償借款
【裁判全文】
臺灣臺中地方法院民事判決  八十八年度重訴字第九二四號
    原      告  甲○○
                送達代收人  .
    兼  右一人
    訴訟代理人  乙○○      住台北市○○區○○街一三九號二樓
    共      同
    訴訟代理人  張明星  律師
    複  代理人  徐永城  律師
    被      告  丙○○      住.
    訴訟代理人  吳雄仁  律師
右當事人間請求清償借款事件，本院判決如左：
    主      文
被告應給付原告新台幣壹仟萬元，及自民國八十三年十月一日起至清償日止，按年息
百分之五計算之利息。
原告其餘之訴及其假執行之聲請均駁回。
訴訟費用由被告負擔五分之四，餘由原告負擔。
本判決第一項於原告以新台幣參佰參拾伍萬元供擔保後，得假執行；但被告得於假執
行程序實施前以新台幣壹仟萬元為原告預供擔保後，得免為假執行。
    事      實
甲、原告方面：
  一、聲明：
    （一）被告應給付原告新台幣（下同）壹仟萬元及自民國八十二年十月一日起至
          清償日止按年息百分之五計算之利息。
    （二）請准供擔保宣告假執行。
  二、陳述：
    （一）民國八十二年十月一日間，蔡玉成、蔡月寶向原告借款一千萬元，被告擔
          任連帶保證人，約定清償期為八十三年十月一日，雙方立有他項權利證明
          書、借據、切結書等為證，詎因屆期借款人怠於還款，經一再催索，均置
          之不理，原告遂向法院聲請發支付命令，其中蔡月寶部分業經確定，被告
          則提出異議。
    （二）當初蔡月寶、蔡玉成向原告借款時，原告要求借款人要找一連帶保證人，
          蔡月寶、蔡玉成邀被告為連帶保證人，被告同意擔任蔡月寶、蔡玉成向原
          告借款之連帶保證人，並將被告土地所有權狀傳真四張給原告，並協同至
          苗栗縣通宵地政事務所，在抵押權設定契約書上簽章，表示連帶保證之意
          思，原告才願借款，所以，被告就蔡月寶、蔡玉成所欠原告之債務應負連
          帶保證責任。
    （三）被告於書立連帶保證人時是被告親自到苗栗縣通宵地政事務所蓋章，、當
          時有蔡玉成、蔡月寶及友人侯麗香、原告均在場。
  三、對被告抗辯所為之陳述：
    （一）被告確係系案借款之連帶保證人：
          按保證債務之所謂連帶，係指保證人與主債務人負同一債務，對於債權
            人各負全部給付之責任而言，此就民法第二百七十二條第一項規定連帶
            債務之文義參照觀之甚明（最高法院四十五年台上字第第一四二六號判
            例參照）。又連帶債務之債權人，得對於債務人中之一人或數人或其全
            體，同時或先後請求全部或一部給付，民法第二百七十三條第一項定有
            明文。
          本件係訴外人蔡玉成、蔡月寶欲連帶借款一千萬元，乃由蔡月寶出面透
            過證人侯麗香與原告接洽借款事宜，原告於接洽過程中要求借款人除提
            供不動產抵押外，並需覓得原告可接受之連帶保證人出面保證始允出借
            。蔡玉成、蔡月寶旋覓得被告為連帶保證人，並將其土地所有權狀四張
            傳真予原告，原告經檢閱該等權狀後認被告應係有資力之人，乃同意被
            告為蔡玉成、蔡月寶二人之連帶保證人，蔡玉成並即提供其所有座落苗
            栗縣通宵鎮○○段四二一、四二一之二地號土地及其上建物即苗栗縣通
            宵鎮○○○路二一及二一之二號二棟房屋設定抵押，且簽發票號０七九
            五八五、０七九五八六號、面額各五百萬元本票、發票日八十二年十月
            一日之本票各一張交付蔡月寶，再由蔡月寶背書交付原告為為清償工具
            ，被告亦會同至苗栗縣通宵地政事務所蓋章擔任連帶保證人乙節，業據
            原告提出八十八年度促字第二七九七四號支付命令及確定證明書、蔡月
            寶所立借據，蔡玉成之切結書及抵押權設定契約書等在卷可稽，而證人
            侯麗香於鈞院八十八年十二月三十日言詞辯論期日時結證稱：「‧‧當
            初是蔡月寶要向原告及原告訴代乙○○借錢，因擔保品不夠，所以債權
            人要求要有連帶保證人，所以蔡月寶才找丙○○，當初丙○○有親自到
            通霄地政事務所，閱覽連帶保證人相關資料，親自在連帶保證人地方蓋
            章，我有親眼看到蔡月寶、蔡玉成也有看到，當初是蔡月寶的父親蔡玉
            成提供擔保品，丙○○為連帶保證人‧‧‧。到地政事務所時地政人員
            有核對丙○○身分證。」屬實，則被告為訴外人蔡月寶、蔡玉成二人之
            連帶保證人之事實，應可堪認定，被告否認其為蔡月寶、蔡玉成二人之
            連帶保證人，自非可採。至被告於其八十九年一月十七日答辯狀中所稱
            侯麗香到庭證稱︰「‧‧‧債務人是蔡月寶，其父蔡玉成是提供擔保人
            」云云，顯係故意曲解侯麗香證詞內容，企圖誤導鈞院作錯誤之判斷。
    （二）被告確為本件蔡月寶及蔡玉成二人向原告借款之連帶保證人。
          消費借貸及保證契約之成立，均屬不要式行為，祇要契約當事人之意思
            表示一致，其契約即屬合法成立。被告既有為蔡月寶、蔡玉成二人之債
            務為連帶保證之意思，並經原告同意其為本件借款之連帶保證人，則兩
            造之連帶保證契約，自已因兩造之合意而成立，且不因抵押權設定契約
            書上未將蔡月寶列為債務人，或被告未於該抵押權設定契約書簽名（被
            告有蓋章），或所載之住址，非被告當時之戶籍地址，即謂其非蔡月寶
            及蔡玉成二人之連帶保證人，並因此而影響蔡月寶、蔡玉成二人向原告
            借貸之債務關係及被告擔任渠二人連帶保證人之身份與地位。
          退萬步言之，本件被告主張伊僅係當蔡玉成之連帶保證人，並非擔任蔡
            月寶之連帶保證人乙節，縱然屬實，惟依蔡玉成所立切結書及簽發之二
            張本票顯示，蔡玉成本身亦確為本件借貸之債務人，且其債務之清償期
            已屆至而未能清償，則被告居於蔡玉成之連帶保證人之地位，即須與主
            債務人之蔡玉成負同一債務，並對原告各付全部給付之責。從而，原告
            對於擔任連帶保證人之被告單獨起訴請求全部給付，即屬有據。
          按如有用印章代簽名者，其蓋章與簽名生同等之效力，民法第三條第二
            項定有明文。查被告確有至通宵地政事務所蓋章乙節，已據證人侯麗香
            結證無訛，故被告抗辯稱︰伊未在抵押權設定契約書簽名，且該印章非
            伊所蓋云云，即非可採。
          再按一般人未居住「戶籍住所地」，而另居住於其他居所，甚且其居所
            不止一處之情形所在多有。被告既係擔任蔡玉成、蔡月寶之連帶保證人
            如前述，則縱抵押權設定契約書上所載被告「住所」即「台中縣后里鄉
            ○○村○○鄰○○路九十一號」非其戶籍住所，亦不影響其為本件連帶
            保證人之效力。況原告與被告素昧平生，又如何能預知被告將於八十三
            年十月十七日自「苗栗縣通宵鎮白東里十七鄰白東一三五號」遷入「台
            中縣后里鄉○○村○○鄰○○路九十一號」，顯見「台中縣后里鄉○○
            村○○鄰○○路九十一號」應為被告八十二年間之居所，而被告亦始終
            未否認上開抵押權設定契約書所載「住所」非伊居所，故被告以此抵押
            權設定契約書上「住所」之記載為抗辯，亦無足取。
  四、證據：提出借據影本一份、切結書影本一份、他項權利證明書影本二份、抵押
            權設定契約書影本一份、臺灣臺中地方法院支付命令確定證明書影本一
            份、土地所有權狀影本四份、匯款單影本二份、本票影本二份等物；並
            聲請傳訊證人侯麗香、蔡月寶。
乙、被告方面：
  一、聲明：
    （一）原告之訴及假執行之聲請均駁回。
    （二）如受不利判決，願供擔保免予假執行。
  二、陳述：
    （一）被告並未當蔡月寶之連帶保證人：
          原告所舉之證人侯麗香到庭結證：「我是本件金錢借貸之介紹人，當時
            我服務在代書事務所，是訴外人蔡月寶向原告等借錢一千萬元，債務人
            是蔡月寶，其父菜欲成是提供擔保人」之語，而原告前所提出附卷之借
            據，也載明：「借款人蔡月寶向原告甲○○、乙○○二位借新台幣一千
            萬元」之文句，又原告提出之匯款單影本也可看出原告將錢交給蔡月寶
            ，可知向原告借錢一千萬元之債務人為蔡月寶無疑。
          依據原告所提出在地政事務所製作之「抵押權設定契約書」之記載，當
            事人為原告二人及蔡玉成，被告丙○○被列為蔡玉成之連帶保證人，蔡
            月寶未列名，可見被告並非蔡月寶之連帶保證人，從而原告請求被告清
            償借款為無理由。
          原告雖謂被告親自在地政事務所蓋章當連帶保證人，但其所稱蓋章當連
            帶保證人，依其證物「抵押權設定契約書」觀之，係當蔡玉成之連帶保
            證人，而蘇玉成並非向原告借錢之債務人，僅係提供擔保人，蔡玉成既
            非借款人，自無還錢之義務，則依保證人之義務不得重於主債務人之原
            則，蔡玉成之連帶保證人更無還錢之義務。
          消費借貸為要物契約，原告稱伊將一千萬元匯給借款人蔡月寶之語，亦
            即未曾交付一千萬元給蔡玉成，因此原告與蔡玉成之間並無發生消費借
            貸之契約，則蔡玉成之保證人亦無償還一千萬元予原告之義務。
          原告所提出之「切結書」，不但無法證明係蔡玉成之簽蓋，（被告否認
            文書之真正），而且所載日期係民國八十四年，距原告於八十二年借給
            蔡月寶一千萬元之二年後之事，該切結書內載「蔡玉成於八十二年十月
            向原告借一千萬元」，與原告之證人侯麗香所結證：「借款人是蔡月寶
            ，其父蔡玉成是提供不動產來抵押」之語，有所不合，可知該切結書所
            載不實，何況該切結書內並未載明原告以交付金錢予蔡玉成，故不發生
            消費借貸關係。
    （二）被告也未當蔡玉成之連帶保證人：
          原告提出「抵押權設定契約書」影本，主張被告在該文書上蓋印當蔡玉成
          之連帶保證人，帶該抵押權設定契約書上並無被告之簽名，所蓋印章也非
          被告之印章，尤有進者，該文書上所載被告之住所並非當時被告之住所，
          有已呈之戶籍謄本可證，原告所舉證人侯麗香證稱當時有核對被告之身分
          證，如果屬實為何會寫出非住所？可知被告並未當蔡玉成之連帶保證人，
          即令有當蔡玉成之連帶保證人，也因蔡玉成並非向原告借款之人，無還錢
          之義務，其連帶保證人亦無還錢之義務。
    理      由
一、本件原告起訴主張：蔡玉成、蔡月寶於八十二年十月一日向原告借款一千萬元，
    並邀被告擔任連帶保證人，並協同至苗栗縣通宵地政事務所，在抵押權設定契約
    書上簽章，表示連帶保證之意，嗣因借款人怠於還款，原告乃起訴請求被告依照
    連帶保證之法律關係負清償之責。被告則以本件實際借款人是蔡月寶，並非蔡玉
    成，而被告既非蔡月寶之保證人，亦非蔡玉成之保證人，被告否認切結書之真正
    ，且切結書不足以證明蔡玉成係借款債務人，又抵押權設定契約書上被告之住址
    ，與八十二年間之戶籍地址不符，被告亦否認印章之真正，另原告對於交付消費
    借貸款項予蔡玉成之事實，原告均應負舉證之責等語置辯。
二、原告主張蔡月寶、蔡玉成共同於八十二年十月一日間，向原告借款一千萬元，由
    蔡玉成提供不動產設定抵押供擔保，並邀被告擔任連帶保證人，約定清償期八十
    三年十月一日，嗣因清償期屆至，蔡月寶、蔡玉成迄未還款清償等情，業經提出
    借據影本一份、切結書影本一份、他項權利證明書影本二份、抵押權設定契約書
    影本一份、臺灣臺中地方法院支付命令確定證明書影本一份、土地所有權狀影本
    四份、匯款單影本二份、本票影本二份等物為證，惟經被告否認，辯稱：實際借
    款人是蔡月寶，並非蔡玉成，原告並無借款予蔡玉成之情，被告並未同意擔任連
    帶保證人，否認切結書之真正，亦否認抵押權設定契約書被告印章之真正云云。
    經查：蔡月寶、蔡玉成共同向原告借款之事實，有原告提出之蔡月寶簽發之借據
    影本一份、蔡玉成前發之切結書影本一份為證，且蔡玉成本身亦於八十二年九月
    二十九日提供其所有之不動產供原告設定抵押，亦有他項權利證明書影本二份為
    證，而他項權利證明書上亦明確記載蔡玉成為債務人，復以原告所提出之抵押權
    設定契約書中所記載蔡玉成亦係債務人，核與他項權利證明書記載內容相符，借
    據、切結書、他項權利證明書、抵押權設定契約書等文件記載內容，互核屬實，
    應堪置信；被告雖否認切結書之真正者，然原告曾執以聲請對蔡玉成部分發支付
    命令，蔡玉成並未於法定期間內提出異議，而蔡玉成經本院以證人身份傳訊亦未
    到庭說明，自難遽以認定切結書有何不實，且證人侯麗香亦於本院審理中結證稱
    ：「我當初是從事代書業務，當初是蔡月寶要向原告及原告訴代乙○○借錢，因
    擔保品不夠，所以債權人要求要有連帶保證人，所以蔡月寶才找丙○○。當初丙
    ○○有親自到通宵地政事務所，閱覽連帶保證人相關資料，親自在連帶保證人地
    方蓋章，我有親眼看到。蔡月寶、蔡玉成也有看到。當初是蔡月寶的父親蔡玉成
    提供擔保品，丙○○為連帶保證人，蔡月寶說借款二、三個月就要還，當初蔡月
    寶提供丙○○身分證影印本給承辦代書。到地政事務所時地政人員有核對丙○○
    身分證。」等語，核與原告之陳述相符，被告既未提出任何事證，據以表明切結
    書有何不實之處，即憑空否認蔡玉成所書立切結書之真正，自難予採信；又抵押
    權設定契約書中，係由蔡玉成為債務人，被告擔任連帶保證人，被告資料欄中所
    書立之住址，雖係被告於八十三年間始遷往設籍，然此不足以認定被告對於簽立
    抵押權設定契約書擔任連帶保證人一事並不知情，蓋若非被告親自前往或告知「
    台中縣后里鄉」之新住址，原告何須捨棄原有苗栗縣之戶籍地址，而書立台中縣
    之新居住址，況且，原告何以能知悉被告之將來住所地？由被告所留地址為事後
    遷移之新址以觀，益徵被告對於擔任連帶保證一事，當有所知悉，復經證人侯麗
    香證述屬實，業如前述，則被告遽以住址為由，否認印章之真正，資為不知情之
    理由，自難採信；至於蔡月寶與蔡玉成共同向原告借款，原告交付款項予蔡月寶
    ，業經提出匯款單影本、本票影本等物為證，則消費借貸契約業已成立，而被告
    擔任蔡玉成之連帶保證人，原告依連帶保證之關係向被告請求清償借款，洵屬有
    據，被告執以否認原告並未交付消費借貸款項予蔡玉成為由，要難採信；是以，
    被告所辯，尚難信為真實，本件應以原告之主張為可採。
三、從而，原告依連帶保證之法律關係，請求被告給付借款一千萬元，並自民國八十
    三年十月一日起至清償日止，按年息百分之五計算之利息，為有理由，應予准許
    。至於本件消費借貸約定清償期為八十三年十月一日，原告請求遲延利息自應以
    八十三年十月一日起算，始為適法，是以，原告逾此部分之請求，為無理由，應
    予駁回。
四、兩造均陳明願供擔保及反擔保，請求宣告假執行及免與假執行，核無不合，茲酌
    定相當之擔保金額，予以准許。
五、據上論結：本件原告之訴為一部有理由、一部無理由，依民事訴訟法第七十九條
    但書、第八十五條第一項前段、第三百九十條第二項、第三百九十二條，判決如
    主文。
中      華      民      國    八十九    年      六      月      九      日
                              臺灣臺中地方法院民事第一庭
~B法      官  巫淑芳
右為正本係照原本作成
如不服本判決，應於判決送達後二十日內，向本院提出上訴狀。
中      華      民      國    八十九    年      六      月    十二      日
~B法院書記官  周國順


司法院資訊處製作；財團法人民間司法改革基金會備份。
